【裁判字號】    95,家抗,15
【裁判日期】    951110
【裁判案由】    聲明繼承
【裁判全文】
臺灣屏東地方法院民事裁定              95年度家抗字第15號
抗  告  人  丙○○
                      塢丘村
            乙○○
                      曙光村
代  理  人  甲○○
                      6樓
上列抗告人因聲明繼承遺產事件，抗告人對於民國95年5 月17
日本院95年度聲繼字第4 號所為之裁定提起抗告，本院裁定如下
：
    主  文
抗告駁回。
抗告程序費用新台幣壹仟元由抗告人共同負擔。
    理  由
一、本件抗告人原審聲請意旨略以：被繼承人夏阿忠（男，民國
    14年9 月2 日出生），原設籍居住在屏東縣長治鄉榮華村大
    同巷2 號，於92年5 月20日死亡，在台並無得為繼承之親屬
    。被繼承人夏阿忠死亡後在台灣地區留有遺產，現由國軍退
    除役官兵輔導委員會屏東縣榮民服務處保管中。抗告人丙○
    ○、乙○○為被繼承人之弟、妹，現居住大陸地區浙江省舟
    山市定海區岑港鎮塢丘村、小沙鎮曙光村，依法對於被繼承
    人夏阿忠在台灣地區之遺產有繼承權。爰依台灣地區與大陸
    地區人民關係條例第66條暨其施行細則第43條規定，於法定
    期間內，檢具被繼承人死亡時之戶籍謄本、親屬系統表、委
    託書、大陸地區浙江省舟山市公證處（2005）浙舟證民字第
    1669號委託書公證書、（2005）浙舟證民字第1668號親屬關
    係公證書、財團法人海峽交流基金會（94）核字第076404號
    、第077035號證明、夏阿忠與其弟往來書信影本1件 及信封
    影本2 件、夏阿忠鄰居蔡讚亮先生與夏阿忠姪兒往來書信影
    本1 件等文件，向本院聲明繼承之意思表示等情。
二、另抗告人之本件抗告意旨如下：
(一)、原裁定書僅以被繼承人在屏東縣長治鄉及台北市大安區戶政
    事務所提供戶籍謄本之記載除本人及父母之姓名外，均無兄
    弟姊妹之記載，而認定聲明人為不實，是乃對兩岸現況不瞭
    解，在台灣地區之戶籍謄本中除大陸配偶以及收養大陸地區
    人民為養子女以外，其餘親屬不可能出現在戶籍謄本上，即
    連在台單身榮民之祖父母亦未在戶籍謄本記載上，更何況是
    其餘親屬。
(二)、又原審裁定中，述明被繼承人夏阿忠之兵籍資料均無兄弟姊
    妹之記載，較聲明人提出自行陳述之大陸親屬關係公證書真
    實可信，僅又證明對兩岸現況之不瞭解，如聲明人提出佐證
    之例子中如霍安和、曾慶格、丁文俊等人之戶籍謄本上均無
    兄弟姊妹或配偶之記載，但霍安和之胞妹霍銀花有入臺本喪
    許可證、曾慶格生前留予輔導委員會高雄楠梓自費安養中心
    所存留之大陸親屬關係表、丁文俊之孫丁安明入臺看護照料
    丁老先生之延期照料入臺許可證，鈞院如調閱其等之兵籍資
    料，可發現其等可能均無填寫配偶、子女以及兄弟姊妹，如
    此豈能全盤否定其等上述大陸親屬存在之事實？又如已故池
    紹福之戶籍謄本、戰士授田憑證以及大陸胞弟池紹財之入臺
    探病許可證，可見到池紹福在戰士授田憑證中記載有大陸配
    偶劉桂英，而台灣戶籍謄本之配偶記載卻為空白，另已故洪
    木才在台灣之戶籍謄本配偶欄亦是空白，然洪木才回大陸探
    親定居時所填寫大陸親屬有兒子兩位，上述諸例均可證明不
    能僅以台灣兵籍資料或戶籍謄本之親屬欄記載而推斷其餘親
    屬之存否。
(三)、再者，原審裁定因證人蔡讚亮證述：不能確定夏阿忠在大陸
    是否有兄弟姊妹，但是在蔡讚亮先生親筆寫給丙○○的兒子
    夏養鎖亦即夏阿忠的姪兒信件中第一頁第三行明文表示你大
    伯，在第四頁第二行也明確表示：繼承人最多只到兄弟姊妹
    ，如夏阿忠在大陸地區已沒有合法繼承人，為何要千辛萬苦
    通知大陸地區當事人，又設法將所申請之戶籍謄本與夏阿忠
    死亡證明書取出交給夏養鎖辦理遺產繼承之公證書。且蔡讚
    亮先生代辦過多件兩岸遺產之代理案件，亦知悉不可冒名頂
    替繼承遺產。
(四)、又倘若如蔡讚亮先生所言，不能確定夏阿忠在大陸是否有兄
    弟姊妹，是否表示蔡讚亮先生有意圖詐欺之故意？夏阿忠生
    前室友有林忠與蔡秀通先生，其中蔡秀通先生已死亡，何以
    原審不傳訊林忠先生作證；又原審提出多項證物，如墓碑照
    片、往來書信，另夏阿忠生前曾匯款回大陸地區，亦可調查
    之，原審均未審酌前述證物，對有利不利當事人之證物未加
    斟酌，裁定有失當違誤之處。
(五)、另在大陸地區某些地區之公證書並非均如原審所認，為當事
    人自行陳述製作，依照大陸地區之公證法規定，大陸公證處
    要出具涉臺遺產繼承的親屬關係公證書，必須要先由村委會
    、派出所及對台事務辦公室等三個單位出具「台胞親屬關係
    證明」，再加上當事人提供之書信、照片等，然後由大陸地
    區公證處之公證員親自到當事人居住之村莊實地調查取證後
    ，再把相關證物呈送至浙江省司法廳公證管理處審批，審批
    通過後才能出具親屬關係公證書。倘當事人意圖造假，買通
    眾多單位必定花費不訾，況有眾多人知悉上情，如何徇私舞
    弊？且被繼承人夏阿忠92年5 月20日亡故之時，聲明人並不
    知情，此遺產繼承事件為舟山市對台事務辦公室聯繫本人，
    要求本人代為辦理，何以拖延至94年底才開始辦理遺產繼承
    ，台辦明確答覆因找不到繼承人之故，在大陸地區之對台事
    務辦公室均有一份去台人員名冊，因礙於兩岸始開放探親，
    對於台屬身分仍有諸多顧慮，不敢輕易表明，而舟山市台辦
    一直無法找到夏阿忠大陸親屬，直到蔡讚亮寫信給夏養鎖要
    其父親與姑姑辦理遺產繼承，當事人到舟山市台辦處，聲明
    人等始出現，如要作假，豈會拖延迄今，故原審裁定有所不
    當，求於廢棄，准予聲明人之繼承夏阿忠遺產等語。並提出
    戶籍謄本、大陸地人民入境許可證、行政院國軍退除役官兵
    輔導委員會楠梓榮民自費安養中心單身榮民親屬關係表、戰
    士授田證、中華民國台灣地區旅行證、中華民國台灣地區前
    往大陸出入境申請書等件為證。
三、按在大陸地區製作之文書，經行政院設立或指定之機構或委
    託之民間團體驗證者，固推定為真正；惟依本條例第7條 規
    定推定為真正之文書，其實質上證據力，由法院或主管機關
    認定；則文書內容與待證事實有關，且屬可信者，有實質上
    證據力；惟推定為真正之文書，如有反證事實證明其為不實
    者，不適用推定，此觀臺灣地區與大陸地區人民關係條例第
    7 條及該條例施行細則第8 條規定自明；故經海基會驗證之
    大陸地區公證書，其內容是否真實，法院仍應為實質上之調
    查，不得認係公文書，而逕予採信。
四、次按被繼承人為大陸地區人民者，關於繼承，依該地區之法
    律，但在臺灣地區之遺產，適用臺灣地區之法律，臺灣地區
    與大陸地區人民關係條例第60條定有明文。復按我國民法第
    1147條規定：「繼承，因被繼承人死亡而開始。」；同法第
    1148條前段規定：「繼承人自繼承開始時，除本法另有規定
    外，承受被繼承人財產上之一切權利義務。」；同法第1138
    條規定：「遺產繼承人，除配偶外，依左列順序定之：一、
    直系血親卑親屬。二、父母。三、兄弟姊妹。四、祖父母。
    」，故配偶及兄弟姊妹均為我國法律所定之繼承人，且遺產
    繼承人資格之有無，應以繼承開始時為決定之標準。
五、經查，本件抗告人丙○○、乙○○主張其為被繼承人夏阿忠
    在大陸地區之弟、妹，為被繼承人夏阿忠之合法繼承人，固
    據提出被繼承人夏阿忠之戶籍謄本、親屬系統表、委託書、
    大陸地區浙江省舟山市公證處（2005）浙舟證民字第1669號
    委託書公證書、（2005）浙舟證民字第1668號親屬關係公證
    書、財團法人海峽交流基金會（94）核字第076404號、第
    077035號證明、夏阿忠與其弟往來書信影本1 件及信封影本
    2 件、夏阿忠鄰居蔡讚亮先生與夏阿忠姪兒往來書信影本1
    件等件為證。惟本院原審曾依職權向行政院國軍退除役官兵
    輔導委員會函查被繼承人夏阿忠兵籍資料記載，被繼承人生
    前登載之兵籍表上記載，被繼承人夏阿忠之父母為夏楊發及
    夏方氏，無配偶、子女及兄弟姐妹，與抗告人提出之親屬系
    統表、親屬關係公證書顯不相同，有行政院國軍退除役官兵
    輔導委員會屏東縣榮民服務處95年2 月6 日屏縣處字第
    0950000479號函所附兵籍表1 份在卷可稽。而該兵籍表既係
    被繼承人生前所製作，較之抗告人自行提出之親屬關係公證
    書、親屬系統表內容，當為真實可信。再者，衡之兄弟姊妹
    為手足至親，果被繼承人確有弟丙○○、妹乙○○，其於陳
    報親屬時，當不至於遺漏，故兩者相較，自應以被繼承人夏
    阿忠生前陳述而據以製作之兵籍資料，較之上開由抗告人等
    人自行陳述所製作之公證書，為真實可信；另本院原審並依
    職權向屏東縣長治鄉戶政事務所及台北市大安區戶政事務所
    函查被繼承人除戶戶籍謄本結果，除了被繼承人本人及父母
    之姓名外，均無兄弟姐妹之記載，亦有屏東縣長治鄉戶政事
    務所第0950000123號函及台北市大安區戶政事務所北市安戶
    字第09530117500 號函在卷可憑（見原審卷第頁）；復經被
    繼承人之鄰居即證人蔡讚亮於本院原審審理時到庭陳述：「
    我只知道他大陸有親人，但是他沒有跟我提過他大陸有哪些
    親人，假設他有跟我提過，我也沒有刻意要去記。在他臨終
    前，我有問他要不要通知他的家人，要不要寄錢給他的家人
    ，他有提過之前已經寄過很多錢給他們了，他們也跟他回覆
    不用再寄錢了，錢已經夠用了... 我只知道被繼承人夏阿忠
    有親人，不知道他有何親人，他也沒有回大陸探親過，也沒
    有透過我寄錢給大陸家人過，我記憶中他有跟我提過他弟弟
    ，但是印象模糊，我也不能確定。」（見本院原審卷95年3
    月1 日審理筆錄）等語，益徵抗告人2 人是否確為被繼承人
    夏阿忠之親弟、妹，實有可議之處；再者，本院依職權函請
    行政院退除役官兵輔導委員會屏東縣榮民服務處提供被繼承
    人夏阿忠生前遺留信件4 封結果，其中1 封由被繼承人夏阿
    忠友人曹文娟寄給被繼承人之信件中提到「... 如果你回來
    去煙墩塢坵（的）話，他們只要錢，不會對你好的，我不會
    騙你，再加你們不是親兄弟... 」等語，似乎透露抗告人與
    被繼承人之間並無血緣關係，是抗告人主張其為被繼承人之
    弟、妹，尚難採信。至抗告人所提出上開經公證之委託書及
    公證書等件，經核均非屬血緣關係之證明文件，尚不足以證
    明抗告人為被繼承人之弟、妹，尚難僅憑抗告人片面之聲明
    ，遂認抗告人與被繼承人夏阿忠有手足關係，得為被繼承人
    夏阿忠之法定繼承人，其聲明繼承應為無理由。從而上列抗
    告人本於臺灣地區與大陸地區人民關係條例第66條之規定，
    向本院為繼承之表示，洵屬無據，應予駁回，原審裁定認事
    用法並無違誤，至聲明人提出之各案例乃屬個案之個別情形
    ，綜觀本件原審裁定所為認定，係綜合斟酌各項證物並證人
    之證述整體而為判斷，非僅憑戶籍資料之記載為唯一認定依
    據，聲明人聲請調閱個案之戶籍謄本記載，僅屬個案之參考
    與本件事實認定無涉，毋庸調閱審酌之；再查，聲明人所提
    出大陸公證處之親屬表本非被繼承人會同聲明人做成，是其
    真實性，及採信與否，本院自得本於執掌而為獨立調查，不
    受該公證書內容限制，綜上，本件抗告人抗告意旨指摘原裁
    定不當，求予廢棄，為無理由，應予駁回。
六、據上論結，依非訟事件法第46條、第21條第2 項、第23條、
    第24條第1 項民事訴訟法第495 條之1 第1 項、第449 條第
    1 項、第78條、第85條第1項前段，裁定如主文。
中    華    民    國    95    年    11    月    10    日
                  家事法庭法  官  廖文忠
                          法  官  李芳南
                          法  官  潘快
以上正本係照原本作成。
如不服本裁定，僅得於收受本裁定正本送達後10日內，以適用法
規顯有錯誤為理由，向本院提再抗告狀，（須附繕本1 份及繳納再
抗告裁判費新台幣1000元），經本院許可後始可再抗告。
                          書記官  鄭靜芳
中    華    民    國    95    年    11    月     15     日


司法院資訊處製作；財團法人民間司法改革基金會備份。
